【裁判字號】    90,再,1
【裁判日期】    901219
【裁判案由】    
【裁判全文】
臺灣臺東地方法院民事判決  九十年度再字第一號
    再審原告    乙○○
    再審被告    台東縣政府
    法定代理人  甲○○
右當事人間請求給付租金事件，再審原告對於本院民國九十年四月二十七日確定判決
（九十年度簡上字第二號）提起再審之訴，本院判決如左：
    主      文
再審原告之訴駁回。
再審訴訟費用由再審原告負擔。
    事      實
甲、再審原告方面：
一、聲明：
（一）原確定判決（本院九十年度簡上字第二號民事判決）廢棄。
（二）再審被告第一審簡易之訴駁回。
二、陳述：
（一）當初再審被告所以能夠將閒置近十餘年之市場攤舖位租予再審原告使用收益，
      無非係以全聯社所帶來的人潮、商機為號召，此為再審被告所自認，詎再審被
      告提前與全聯社解除租約，致再審原告之商機盡失，損人不利己，原確定判決
      以市場攤舖商機盡滅失，是再審原告自己投資經營判斷錯誤所致，自難甘服。
（二）依兩造租約第一條約定：「乙方於前項契約期間屆滿前自行退租，視為違約．
      ．．。」既容許再審原告於契約期間屆滿自行退租，自係含有同意再審原告於
      租賃期間內得單方終止租約之意，此觀司法院解釋字第二七五六號可知。原確
      定判決認兩造之租賃關係未為終止，顯有錯誤。
（三）又兩造租約第四條約定：「乙方積欠租金，經催繳仍未繳達三個月者，翌月起
      終止本契約，乙方應於十日內清理私人物品並交還攤舖位，逾期一個月未清理
      搬出交還者，由甲方代為雇工執行，其費用由保證金扣除支應。」，而再審原
      告既已積欠租金三個月，並主動交還攤舖位，為法之所許。原確定判決理由以
      上開約定係再審被告取得契約終止權，得不行使而使契約當然存續，違反最高
      法院二十九年上字第二○一八號判例，而依八十五年台上字第一四一六號判例
      ，再審原告亦得終止租約，故原確定判決適用法規顯有錯誤。
（四）再審被告主張再審原告從未為終止租約之意思表示，然依再審原告提出之三件
      陳情書、二張催告函及八十八年兩造曾以電話商討，又再審原告於八十八年九
      月二十二日陳情後，再審被告遲至同年十二月二十七日始來函通知對暫停收租
      金「歉難同意」等數度交涉，會從未為終止租約之意思嗎？
（五）另一當事人即訴外人張俊傑於八十九年一月就解約，依判例四十四年台上字第
      一百十九條：「租賃契約當事人之一方既有數人，其終止租約之意思表示即應
      向其全體為之。」，難謂不發生終止租約之效力。
（六）原確定判決以再審被告所提租賃契約書及催告函為憑，就論斷再審原告並不爭
      執，而未斟酌再審原告所提之陳情書，以為不利再審原告之認定，顯有不公。
（七）原確定判決以再審被告曾與再審原告協商再繳八千餘元，因再審原告不接受而
      破裂乙節，不符事實。其實並無協商，再審被告於九十年三月八日準備程序亦
      說沒有協商。
三、證據：提出本院八十九年度東簡字第三一九號、九十年度簡上字第二號判決、台
    東縣政府公共造產第四零售市場店舖出租契約書、呈請書、台東縣政府（八八）
    府民事字第一五一四三七號、（八九）府民業字第○二○七二○號、第○七七○
    四七號函各一份、陳情書二份（均為影本）為證。
乙、再審被告方面：
    本件未經言詞辯論，故再審被告並無任何聲明或陳述。
丙、本院依職權調閱本院八十九年度東簡字第三一九號、九十年度簡上字第二號民事
    事件卷宗。
    理      由
一、本件再審原告於九十年五月一日收受本院九十年度簡上字第二號民事判決，有該
    案卷宗所附送達回證可稽；而該事件之訴訟標的價額未逾民事訴訟法第四百六十
    六條第一項所規定之數額，不得上訴第三審法院，是該判決即於同年五月二日確
    定，再審原告於同年五月二十三日提起本件再審之訴，有卷內其起訴狀上本院收
    狀日期章之印文可稽，尚未逾民事訴訟法第五百條第一項規定提起再審之訴之三
    十日不變期間，此先敘明。
二、再審意旨略以：當初再審被告所以能夠將閒置近十餘年之市場攤舖位租予再審原
    告使用收益，無非係以全聯社所帶來的人潮、商機為號召，此為再審被告所自認
    ，詎再審被告提前與全聯社解除租約，致再審原告之商機盡失，損人不利己，原
    確定判決以市場攤舖商機盡滅失，是再審原告自己投資經營判斷錯誤所致，自難
    甘服；依兩造租約第一條約定：「乙方於前項契約期間屆滿前自行退租，視為違
    約．．．。」既容許再審原告於契約期間屆滿自行退租，自係含有同意再審原告
    於租賃期間內得單方終止租約之意；又兩造租約第四條約定：「乙方積欠租金，
    經催繳仍未繳達三個月者，翌月起終止本契約，乙方應於十日內清理私人物品並
    交還攤舖位，逾期一個月未清理搬出交還者，由甲方代為雇工執行，其費用由保
    證金扣除支應。」，而再審原告既已積欠租金三個月，並主動交還攤舖位，為法
    之所許，故再審原告自得終止租約，無須繳納租金，原確定判決理由以上開約定
    係再審被告取得契約終止權，得不行使而使契約當然存續，違反最高法院二十九
    年上字第二○一八號判例。另再審被告主張再審原告從未為終止租約之意思表示
    ，然依再審原告提出之三件陳情書、二張催告函及八十八年兩造曾以電話商討，
    且再審原告於八十八年九月二十二日陳情後，再審被告遲至同年十二月二十七日
    始來函通知對暫停收租金「歉難同意」等數度交涉，不會從未為終止租約之意思
    表示。另一當事人即訴外人張俊傑於八十九年一月就解約，而租賃契約當事人之
    一方既有數人，其終止租約之意思表示即應向其全體為之，故難謂不發生終止租
    約之效力。原確定判決以再審被告所提租賃契約書及催告函為憑，就論斷再審原
    告並不爭執，而未斟酌再審原告所提之陳情書，以為不利再審原告之認定，顯有
    不公。至原確定判決以再審被告曾與再審原告協商再繳八千餘元，因再審原告不
    接受而破裂乙節，不符事實，其實並無協商等語。
三、經查，再審原告所提出之呈請書、八十九年五月十六日及同年八月三十日陳情書
    、東縣政府公共造產第四零售市場店舖出租契約書、台東縣政府（八八）府民事
    字第一五一四三七號、（八九）府民業字第○二○七二○號、第○七七○四七號
    函等證物，均為於前審訴訟程序中所已提出者，並無在前訴訟程序不知有該等證
    物，現始知之，或雖知有此而不能使用，現始得使用者之情況。次查，前訴訟程
    序中，就再審原告所提出之前開證物均已為斟酌，並據以認定再審被告並無同意
    再審原告終止契約之表示，且再審被告與全聯社解約，使再審原告喪失商機，亦
    係再審原告判斷錯誤所致及再審被告不行使約定之契約終止權而仍向再審原告請
    求給付租金，屬其權利行使，於法並無不合；另再審被告行使租金請求權亦無何
    違反公平正義、誠信原則可言，故為不利再審原告之判決，是前訴訟程序並無未
    經斟酌前開證物之情事。況本院認前訴訟程序所為之斟酌，亦無何不當或違法之
    處。末查，再審原告所舉原確定判決違反之最高法院判例，均不適用於本件之具
    體情況，是其此部分所指，尚有誤會。
四、按再審之訴係對於已確定之終局判決提起而特設之救濟途徑，為兼顧法之安定性
    與私權之保護，得提起再審之訴之事由，應以法律列舉者為限。次按適用法規顯
    有錯誤者及當事人發見未經斟酌之證物或得使用該證物者，以如經斟酌可受較有
    利益之裁判者，得為提起再審之訴之事由，固為民事訴訟法第四百九十六條第一
    項第一款、第十三款所明定，惟所謂當事人發見未經斟酌之證物或得使用該證物
    ，應指在前訴訟程序不知有該證物，現始知之，或雖知有此而不能使用，現始得
    使用者而言，最高法院三十二年度上字第一二四七號判例意旨參照；且另須該證
    物如經斟酌，可使再審原告受較有利益之裁判者為限，始得提起再審之訴。本件
    再審原告所提出之證物並無在前訴訟程序不知有該證物或知有而不能使用；又該
    等證物均經於原訴訟程序加以斟酌，並再審原告所舉原確定判決違反最高法院判
    例之事由尚有未合各節，前均已述及，則揆諸上揭法律規定及說明，再審原告本
    件再審之訴，既顯無民事訴訟法第四百九十六條第一項第一款、第十三款之情事
    ，其仍遽而提起，於法尚有不合，爰依民事訴訟法第五百零二條第二項規定，不
    經言詞辯論，逕以判決駁回之。
五、本件事證已臻明確，再審原告其餘主張及舉證，核與本件判決之基礎及結果不生
    影響，不另一一論述，附此敘明。
六、據上論結，本件再審原告之訴顯無再審理由，依民事訴訟法第五百零二條第二項
    、第七十八條，判決如主文。
中      華      民      國    九十      年     十二     月     十九   日
                                      臺灣臺東地方法院民事庭
                                          審判長法官 蔡勝雄
                                          法      官 柯姿佐
                                          法      官 張震武
右為正本係照原本作成
中      華      民      國    九十      年     十二     月      二十   日
                                          法院書記官  徐宗賢


司法院資訊處製作；財團法人民間司法改革基金會備份。
